【裁判字號】    97,上,328
【裁判日期】    971231
【裁判案由】    清償借款
【裁判全文】
臺灣高等法院臺中分院民事判決       97年度上字第328號
上  訴  人  丙○○
訴訟代理人  陳大俊  律師
            張秀瑜  律師
被  上訴人  國泰世華商業銀行股份有限公司
法定代理人  甲○○
訴訟代理人  乙○○
上列當事人間請求返還不當得利事件，上訴人對於中華民國97年
8月26日臺灣臺中地方法院96年度訴字第2512號第一審判決提起
上訴，被上訴人於本院為訴之減縮，本院於97年12月17日言詞辯
論終結，判決如下：
    主  文
上訴駁回。
原判決所命給付之金額減縮為「上訴人應給付被上訴人新台幣貳
佰零柒萬柒仟參佰零壹元，及自民國九十三年十月二十三日起至
清償日止，依年利率百分之八．五六計算之利息，及自九十三年
十月二十三日起至清償日止，依上開利率百分之二十計算之違約
金」。
第一、二審訴訟費用（除減縮部分外）由上訴人負擔。
    事實及理由
壹、程序方面：
    按「訴之變更或追加非經他造同意，不得為之。但第255條
    第1項第2款至第6款情形，不在此限。」，又「訴狀送達後
    ，原告不得將原訴變更或追加他訴。但有下列各款情形之一
    者，不在此限：二、請求之基礎事實同一者。三、擴張或減
    縮應受判決事項之聲明者。四、因情事變更而以他項聲明代
    最初之聲明者。五、該訴訟標的對於數人必須合一確定時，
    追加其原非當事人之人為當事人者。六、訴訟進行中，於某
    法律關係之成立與否有爭執，而其裁判應以該法律關係為據
    ，並求對於被告確定其法律關係之判決者。」，民事訴訟法
    第446條第1項、第255條第1項第2款至第6款分別定有明文。
    被上訴人於97年10月29日民事答辯狀陳明其在原審法院95年
    度執十字第54046號強制執行事件中就系爭借款債務曾於97
    年8月12日就扣押訴外人廖德全在台中縣大里市農會存款501
    ,510 元，而獲償501,510元，應予抵充系爭債務之利息及違
    約金。故減縮請求為「上訴人應給付被上訴人新台幣（下同
    ）2,077,301元，及自民國（下同）93年10月23日起至清償
    日止，依年利率百分之8.56計算之利息，及自93年10月23日
    起至清償日止，依上開利率百分之20計算之違約金」（見本
    院卷37、38頁）。即就所請求之利息、違約金部分減縮，核
    屬減縮應受判決事項之聲明，揆諸上開說明，並無不合，應
    予准許，合先明。
貳、實體方面：
一、被上訴人（即原告）方面：
  (一)、答辯聲明：
    1.上訴駁回。
    2.第二審訴訟費用由上訴人負擔。
  (二)、陳述：
    1.緣訴外人廖德全於民國（下同）81年6月24日邀同上訴人
      丙○○為連帶保證人，簽立借據乙紙向被上訴人國泰世華
      商業銀行股份有限公司（原名為台灣『第一信託投資股份
      有限公司』〈下稱第一信託公司〉，後更名為『匯通商業
      銀行股份有限公司』，再更名為『國泰商業銀行股份有限
      公司』，最後與『世華聯合商業銀行股份有限公司』合併
      並更名為國泰世華商業銀行股份有限公司）借款新台幣（
      下同）2,440,000元，雙方約定利息得隨放款利率加碼0.2
      5%並得隨時調整（96年5月28日之利率為8.31%）（見原審
      96年度促字第37947號支付命令卷4、5頁、原審卷46頁之
      借據乙張），廖德全及上訴人並於同日（81年6月24日）
      共同簽發同面額之本票乙張（見本院依職權調取原審95年
      度訴字第2964號債務人異議之訴事件〈下稱原審另案〉卷
      39頁之本票乙張）。詎廖德全等自88年10月23日起即拒未
      繳款，依約應視全部到期，尚有金額2,077,301元未償，
      為此依兩造之系爭借據之約定，聲明請求：「(1)上訴人應
      給付被上訴人2,077,301元，及自91年5月28日起至清償日
      止，按年息百分之8.5計算之利息，及自91年6月29日起至
      清償日止，逾期在6個月內者，依上開利率百分之10；逾
      期在6個月以上者，其超過6個月部分依上開利率百分之20
      計算之違約金。(2)願供擔保請求宣告假執行。」，原審判
      決如數給付，並准予宣告假執行，而為被上訴人勝訴之判
      決，並無不合。上訴人之上訴並無理由，而答辯聲明如上
      所示。
    2.於本院並補充陳稱：
      (1)上訴人確係擔任廖德全之連帶保證人向被上訴人借款：
        關於此部分爭議，業於原審法院將本件上訴人於台灣中
        小企業銀行等金融機構之印鑑卡及戶政事務所印鑑證明
        書之簽名等，送交法務部調查局鑑定。依該鑑定書所載
        ：分析表比對說明第一項，筆跡之「結構佈局」、「態
        勢神韻」；第二項，筆跡之「書寫習慣」（包括起筆、
        收筆、筆力、筆速，筆序等筆劃特徵『均相似』。鑑定
        結論前段，點出四類筆跡有出於同一人手筆之可能性，
        此為鑑定書意旨所在（見原審卷119至121頁之法務部調
        查局97年7月1日調科字第09700256530號鑑定書）。足
        堪認定為上訴人親筆簽名。
      (2)系爭借貸約定之違約金並無過高：
        被上訴人請求之違約金計算方式為：逾期在6個以內者
        ，依約定利率10%；逾期在6個月以上者，其超過6個月
        部分，依約定利率20%計算。此乃金融機構放款之制式
        條款，舉國皆同，依一般社會經濟狀況而言，實無約定
        過高情事。
      (3)證人汪本篤於原審另案之證述係屬實：
        證人汪本篤為系爭借貸之對保人，其證述係於原審另
          案96年3月7日言詞辯論時，經法官諭知具結之義務及
          偽證之處罰後所為（見該原審另案卷96至98頁）。且
          金融機構對保程序，須由對保人確認借據、本票係由
          借款人及連帶保證人親自簽名始能完成手續，故其證
          詞應足以採信。
        再者，果如廖德全在原審另案於同日（96年3月7日）
          所述證詞，伊與上訴人僅為手工具製造同業但無金錢
          往來，廖德全甚且不知上訴人住處，且簽名當天上訴
          人並未陪同廖德全一起去（見該原審另案卷93、94頁
          ），則上訴人何以願意交付身分證影本予被上訴人？
          況且，再如上訴人所稱：其並未擔任本件借貸之連帶
          保證人，則何須擔心會卡到他，廖德全亦無須說出：
          「我不必繳，你也不必繳」之類的對話（見原審卷12
          9頁之89年丙○○與廖德全間錄音光碟譯文）。綜上
          所述，上訴人於81年6月24日為廖德全擔任本件借貸
          之連帶保證人，應屬事實。
      (4)被上訴人在原審法院95年度執十字第54046號強制執行
        事件中就系爭借款債務曾於97年8月12日就扣押廖德全
        在台中縣大里市農會存款501,510元，而獲償501,510元
        （見本院卷37、38、40頁之被上訴人於本院提出之合作
        金庫銀行台中分行面額501,510元支票、大里市農會手
        續費收據），應予抵充系爭債務之利息及違約金，依被
        上訴人提出之明細表所載（見本院卷55頁），故減縮請
        求為「上訴人應給付被上訴人2,077,301元，及自93年
        10月23日起至清償日止，依年利率百分之8.56計算之利
        息，及自93年10月23日起至清償日止，依上開利率百分
        之20計算之違約金」，即就所請求之利息、違約金部分
        減縮應受判決事項之聲明。
二、上訴人（即被告）方面：
  (一)、上訴聲明：
    1.原判決廢棄。
    2.被上訴人在第一審之訴及假執行之聲請均駁回。
    3.第一、二審訴訟費用由被上訴人負擔。
  (二)、事實：
    1.上訴人並未擔任廖德全借款之連帶保證人，被上訴人所提
      出之系爭借據等文件上「丙○○」之字樣，均非上訴人所
      簽，上訴人亦未授權他人代簽，被上訴人對上訴人並無連
      帶保證債權。被上訴人主張約定之違約金「約定利率百分
      之20」非低，且上訴人所負者係保證債務，請求法院准將
      本件違約金減至「約定利率百分之5」等語置辯。原審判
      令給付，並為假執行之宣告，自有未合。爰提起上訴，上
      訴聲明如上所示。
    2.於本院並補充辯稱：
      (1)原判決依上述法務部調查局之鑑定意見及證人汪本篤於
        原審另案所證之一般對保程序，資以認定上訴人確為廖
        德全之借款擔保保證人。惟上開法務部調查局鑑定結果
        ，乃認：「甲、乙、丙類筆跡均與丁類筆跡特徵相似，
        研判四類筆跡有出於同一人手筆之可能性。本案由於甲
        、乙、丙類筆跡線條簡單，不易充分表現出書寫者之筆
        劃特性，故無法做出肯定性之鑑定結論」。上述鑑定結
        果既謂無法作出肯定性之鑑定結論，足見上開鑑定結果
        已非適於證明上訴人確有在甲、乙、丙類文書上簽名之
        事實。再以證人汪本篤證述之情節（原審及原審另案之
        證詞），均是泛就被上訴人銀行內部規定之對保程序事
        項予以說明，而非證述伊曾見聞上訴人在上開甲、乙、
        丙類文書上簽名之事實，核其證述之內容，自不足以認
        定上訴人確有擔任系爭借款保證人之事實。
      (2)次依最高法院18年上字第209號判例要旨略以：「認定
        事實應憑證據，至法院採為認定事實之證據，必於訟爭
        事實有相當之證明力者而後可。」，及最高法院69年台
        上字第771號判例要旨：「法院依調查證據之結果，雖
        得依自由心證，判斷事實之真偽，但其所為之判斷如與
        經驗法則不符時，即屬於法有違。」。前述兩項證據之
        內容本存有相當程度之不確定性，其對於訟爭事實尚乏
        相當之證明力，原審引用如此證明力薄弱之兩項證據，
        據以認定訟爭事實，顯有違反證據法則。
      (3)反觀上訴人在原審之舉證，如證人廖德全之錄音譯文，
        及證人廖德全於原審另案之具結證稱並未託上訴人擔任
        借款之連帶保證人（見原審另案卷96頁），均明確顯示
        借款人廖德全並未邀上訴人擔任系爭借款之保證人，核
        其證述之事實亦與前述筆跡鑑定意見書所載「無法作出
        肯定性之鑑定結論」及對保人汪本篤僅能證述一般之對
        保流程，而未能證述其曾見聞上訴人簽名擔任系爭借款
        保證人之情狀相符一致，並無違背一般之經驗法則。原
        判決就此有利於上訴人認定之事證，不予採信，自屬於
        法有違。
      (4)抑有進者，金融機關雖辦理貸放款業務雖設有嚴格之徵
        信、授信及對保程序之規定，但徒法不足以自行，有此
        規定並非足以證明承辦人員必會遵從辦理，且在吾國司
        法實務中關於金融機構承辦人員在執行業務之場合，曾
        發生荀私超貸或圖不法利益背信、侵占、偽造文書等犯
        罪行為，乃屢見不鮮之事實，更徨論承辦人員貪圖自己
        及客戶之便利，逕將申貸文書交付貸款人完成簽名用印
        交回，根本未行實際對保之行為，更是在所多有。換言
        之，本件申貸文書上關於上訴人簽名之筆跡，既經鑑定
        無法作出肯定係上訴人所為簽名之結論，此項鑑定結果
        之證明力應足以推翻被上訴人主張之事實甚明。另就對
        保人汪本篤之證詞而論，本來甚難期待汪本篤作出不利
        於被上訴人之陳述，蓋汪本篤若未實際進行對保，先毋
        論其有無觸犯背信之罪，僅其懈怠職務之行為，已足以
        構成對被上訴人之民事賠償責任，甚者將遭被上訴人予
        以解僱，在如此嚴重利害關係之壓力下，證人汪本篤所
        述伊均會遵守銀行規定要求保證人本人到場，當場由伊
        檢視簽名並核對身份資料，才會同意完成對保程序之證
        詞，其真實性本屬偏低，尚不能盡信。原判決無視證人
        汪本篤就待證事實亦存有極大之利害關係，亦無視於社
        會上確有層出不窮之案例事實，顯示金融機構從業人員
        未遵守規定執行業務，甚至有涉及刑事犯罪之行為，概
        予採信證人汪本篤之證詞，其採證顯與經驗法則相違。
三、兩造所不爭執之事項：
  (一)、廖德全曾於81年6月24日向被上訴人前身第一信託公司借
      款2,440,000元。廖德全等自88年10月23日起即拒未繳款
      ，依約應視全部到期，尚有金額2,077,301元未償（見原
      審96年度促字第37947號支付命令卷4、5頁、原審卷46頁
      之借據乙張）。
  (二)、系爭債務並無九二一震災重建暫行條例第50條第1項及第2
      項規定之適用。
  (三)、被上訴人在原審法院95年度執十字第54046號強制執行事
      件中就系爭借款債務曾於97年8月12日獲償501,510元，應
      予抵充系爭債務之利息及違約金，並有被上訴人提出抵充
      明細、合作金庫銀行台中分行面額501,510元支票、大里
      市農會手續費收據為證（見本院卷55、37、38、40頁）。
  (四)、對被上訴人主張前項獲償金額應予抵充利息及違約金之計
      算明細（見原審卷55頁之被上訴人97年11月24日爭點整理
      狀），亦不爭執。換言之，即如認上訴人後述之爭執均無
      可採，上訴人就系爭債務應負清償責任，其本金及利息、
      違約金，即如被上訴人減縮後之聲明所示（如被上訴人97
      年10月29日民事答辯狀所請求之答辯聲明之本金、利息、
      違約金）。
四、兩造所爭執之事實：
    被上訴人請求上訴人給付借款是否有理由？如有理由，被上
    訴人得請求金額為何？即(一)、上訴人是否擔任廖德全對被上
    訴人系爭借款之連帶保證人？(二)、系爭借款約定之違約金額
    是否過高？
五、本院判斷：
  (一)、上訴人是否擔任廖德全對被上訴人系爭借款之連帶保證人
      ？
    1.被上訴人主張：廖德全曾於81年6月24日向被上訴人（前
      身第一信託公司，）借款2,440,000元，而上訴人擔任廖
      德全系爭借款之連帶保證人，詎廖德全等自88年10月23日
      起即拒未繳款，依約應視全部到期，尚有金額2,077,301
      元未償，為此依兩造之約定，聲明請求上訴人應給付被上
      訴人2,077,301元及其利息、違約金等，並提出系爭借據
      （見原審96年度促字第37947號支付命令卷4、5頁、原審
      卷46頁之借據乙張、原審卷46頁），及廖德全及上訴人並
      於同日（81年6月24日）共同簽發同面額之本票乙張（見
      本院依職權調取原審另案卷39頁之本票乙張），及上開交
      法務部調查局鑑定書暨證人汪本篤上述證詞等為證；惟上
      訴人否認擔任系爭借款之連帶保證人，並舉廖德全於原審
      另案之證言、電話錄音譯文等件為證。
    2.經查：原審將81年6月24日本件借款當時所簽立之第一信
      託公司本票、借據、購屋貸款申請書上「丙○○」簽名字
      跡（依序編為甲、乙、丙類字跡），與72年2月11日離婚
      登記申請書、協議離婚書、76年3月20日印鑑登記申請書
      、80年6月1日臺灣中小企業銀行印鑑卡、84年9月23日大
      里市農會支票存款戶印鑑卡、85年11月28日德昌股份有限
      公司委託買賣證券契約書、樻檯買賣有價證券開戶契約、
      聲請書、客戶自填徵信資料表、91年9月23日德昌證券股
      份有限公司款券轉撥同意書、客戶自填徵信資料、臺中縣
      大里市委託書、92年3月13日德昌證券股份有限公司大里
      分公司客戶基本資料變更申請書、復華綜合證券股份有限
      公司大里分公司客戶基本資料變更申請書、復華綜合證券
      股份有限公司大里分公司款券轉撥同意書、92年3月13日
      亞太商業銀行委託書、92年11月5日同意書、85年11月22
      日德昌證券客戶開設有價證券集中保管帳戶申請書、94年
      9月22日富邦綜合證券股份有限公司開戶契約書、94年9月
      22日第七商業銀行印鑑、95年7月27日臺灣企銀委託買賣
      證券開戶契約書上「丙○○」之簽名字跡（以上簽名字跡
      均編為丁類，上訴人丙○○於原審97年6月10日言詞辯論
      期日亦陳稱丁類文件均係其本人親簽，見本院卷第107、
      108頁），送法務部調查局鑑定結果，依該鑑定書所載：
      【分析表比對說明第一項，筆跡之「結構佈局」、「態勢
      神韻」；第二項，筆跡之「書寫習慣」（包括起筆、收筆
      、筆力、筆速，筆序等筆劃特徵『均相似』。鑑定結論認
      ：「甲、乙、丙類筆跡均與丁類筆跡特徵相似，研判四類
      筆跡有出於同一人手筆之可能性。本案由於甲、乙、丙類
      筆跡線條簡單，不易充分表現出書寫者之筆劃特性，故無
      法做出肯定性之鑑定結論……」】（見原審卷119至121頁
      之法務部調查局97年7月1日調科字第09700256530號鑑定
      書）。質言之，鑑定結論前段，點出甲、乙、丙與丁四類
      筆跡有出於同一人手筆之可能性。
    3.雖法務部調查局之上開鑑定意見並無做出肯定之鑑定結論
      ，惟系爭借款係由證人即被上訴人之職員汪本篤進行對保
      ，對保當時借據須由放款人員確認，本票、借據並由對保
      人員當場檢視有無簽名，並核對身分證字號及地址，須借
      款人及連帶保證人本人到場對保，對保人員才會同意完成
      對保手續等情，此已據證人汪本篤於原審另案審理中到庭
      證述綦詳（見原審另案卷96、97頁），綜合上開鑑定意見
      及證人汪本篤所證之對保程序，足認上訴人確為廖德全之
      借款擔任保證人。雖證人汪本篤於原審另案同時證稱：「
      沒有印象（對在場之廖德全、上訴人丙○○兩人沒有印象
      ）」等語（見原審另案卷96頁），惟證人汪本篤進行對保
      之對象眾多，且於原審另案具結作證時距借款當時已逾十
      年，證人汪本篤無法確認上訴人上訴人進行對保，核屬常
      情，尚難據此即認證人汪本篤所證不可採信。
    4.上訴人辯稱：其未擔任廖德全借款之連帶保證人云云，並
      提出其與證人廖德全之錄音帶及其譯文（錄音帶部分見原
      審另案卷90頁，譯文部分見原審另案卷86至89頁、原審卷
      128至130頁），證人廖德全於原審另案具結證稱並未託上
      訴人丙○○擔任借款之連帶保證人（見原審另案卷95、96
      、98頁）等為證。惟查為人作保多係基於情誼且未收費用
      ，證人廖德全因自身債務連累擔任連帶債務人之上訴人，
      於出庭作證、電話錄音時，因礙於人情、同理心或安慰之
      動機而多所迴護，事屬常情；且如上訴人如確未擔任系爭
      借款之連帶保證人，則廖德全之債務與自己無關，無論廖
      德全如何處理，均不致於連累上訴人，反觀上訴人於上述
      電話錄音中稱：「你要是處理不好是會「卡」（台語，連
      累之意）到我的耶」，而廖德全則於電話中建議上訴人趕
      快脫產：「這個時間你就要脫產啦！」、「趕快趁這段時
      間，他就一段時間給你，你就脫產」等語（見原審卷129
      頁）；再者，果如廖德全在原審另案於同日（96年3月7日
      ）所述證詞，伊與上訴人僅為手工具製造同業但無金錢往
      來，廖德全甚且不知上訴人住處，且簽名當天上訴人並未
      陪同廖德全一起去（見原審另案卷93、94頁），則上訴人
      何以願意交付身分證影本予被上訴人？況再如上訴人所稱
      ：伊並未擔任本件借貸之連帶保證人，則何須擔心會卡到
      他，廖德全亦無須說出：「我不必繳，你也不必繳」之類
      的對話（見原審卷129頁之89年丙○○與廖德全間錄音光
      碟譯文），益徵上訴人與廖德全之上述電話言談核與事實
      不符。上開錄音譯文及證人廖德全於原審另案證詞，尚不
      足據為有利於上訴人之認定。
    5.綜上所述，應以被上訴人主張上訴人於81年6月24日為廖
      德全擔任系爭借款之連帶保證人為可採。上訴人所辯委無
      可取。
  (二)、系爭借款約定之違約金額是否過高？
      按「約定之違約金額過高者，法院得減至相當之數額。民
      法第252條定有明文。當事人約定契約不履行之違約金過
      高者，法院固得依民法第252條以職權減至相當之數額，
      惟是否相當仍須依一般客觀事實、社會經濟狀況及當事人
      所受損害情形，以為酌定標準」（參照最高法院49年台上
      字第807號判例意旨）。查本件為金融業者放款之借款債
      權，除約定之利率外，並約定逾期清償在6個月內者，依
      約定利率10%；逾期在6個月以上者，其超過6個月部分依
      約定利率20%之違約金，核與一般金融業者定式之違約金
      條款相當，本院依一般社會經濟狀況，並無違約金約定過
      高之情形，即使上訴人無價擔保連帶債務人，亦非過高，
      上訴人辯稱：系爭借款約定之違約金「約定利率百分之20
      」非低，且上訴人所負者係保證債務，請求法院准將本件
      違約金減至「約定利率百分之5」云云，尚屬無據。
  (三)、從而，被上訴人依系爭借據之約定及連帶保證之法律關係
      ，請求上訴人應給付被上訴人2,077,301元，及自91年5月
      28日起至清償日止，按年息百分之8.5計算之利息，及自
      91年6月29日起至清償日止，逾期在6個月內者，依上開利
      率百分之10；逾期在6個月以上者，其超過6個月部分依上
      開利率百分之20計算之違約金，為有理由，應予准許。兩
      造分別陳明願供擔保，聲請為及免為假執行之宣告，均無
      不合，爰酌定相當擔保金額分別准許之。原審判決如數給
      付，並依兩造分別陳明願供擔保，酌定相當擔保金額為及
      免為假執行之宣告，而為被上訴人勝訴之判決，核無不合
      。上訴意旨猶執前詞指摘原判決不當，聲明求為廢棄改判
      ，為無理由，應予駁回。惟被上訴人於97年10月29日民事
      答辯狀陳明其在原審法院95年度執十字第54046號強制執
      行事件中就系爭借款債務曾於97年8月12日就扣押廖德全
      在台中縣大里市農會存款501,510元，而獲償501,510元（
      見本院卷37、38、40頁之被上訴人於本院提出之合作金庫
      銀行台中分行面額501,510元支票、大里市農會手續費收
      據），應予抵充系爭債務之利息及違約金，依被上訴人提
      出之明細表所載（見本院卷55頁），故減縮請求為「上訴
      人應給付被上訴人2,077,301元，及自93年10月23日起至
      清償日止，依年利率百分之8.56計算之利息，及自93年10
      月23日起至清償日止，依上開利率百分之20計算之違約金
      」，即就所請求之利息、違約金部分減縮應受判決事項之
      聲明，經核亦無不合，應予准許。爰一併諭知如主文第二
      項所示。
  (四)、至於上訴人辯稱系爭借款可否依「九二一震災重建暫行條
      例」及「財政部台財融字第88750755號函」逕要求降低利
      率至3%云云，因兩造同意不再列為爭執事項，而列為不爭
      執事項(二)，故本院不再審酌之；另上訴人辯稱：【嗣因被
      上訴人在本件訴訟中已對借款人廖德全之存款實施查封，
      並於97年8月12日獲償501,510元，此受償金額抵充系爭債
      務本金及利息違約金之計算式如下：利息部分：自91年5
      月28日起至97年8月12日止共計4年又77日（即1,537日）
      ，以本金2,077,301元按年息百分之3計算之日息為170.7
      元，上述期間之利息共計261,290元。違約金部分：自91
      年6月29日起至97年8月12日止（共計1,505日），其中6個
      月內之違約金按日息170.7元之百分之10計算為3,073元（
      170.7元×180日×10％）；超過6個月部分為1325日，則
      按日息170.7元之百分之20計算其違約金為45,236元（170
      .7元×1,325日×20％）。綜上所述，計至97年8月12日止
      ，被上訴人受償之501,510元，先予抵充計至同日之利息
      261,290元，再抵充計至同日之違約金48,309元（3,073＋
      45,236），尚餘191, 911元應抵充2,077,301元之本金債
      務，故系爭借款本金債務應僅餘1,885,390元】云云。惟
      查兩造對被上訴人主張前項獲償金額應予抵充利息及違約
      金之計算明細（見本院卷55頁被上訴人97年11月24日爭點
      整理狀所附之抵充明細），亦不爭執。換言之，即如認上
      訴人上述之爭執均無可採，上訴人就系爭債務應負清償責
      任，其本金及利息、違約金，即如被上訴人減縮後之聲明
      所示（如被上訴人97年10月29日民事答辯狀所請求之答辯
      聲明之本金、利息、違約金）等列為不爭執事項〈見不爭
      執事項之(四)〉。而本院認上訴人上述爭執事項之辯解為不
      可採，已如上述，故上訴人此部分所辯，本院亦毋庸審酌
      之。又本件事證已臻明確，兩造其他攻擊、防禦方法，及
      提出未援用之證據，經斟酌後認不影響本件判決之結果，
      毋庸審酌之，併此敘明。
六、據上論結，本件上訴為無理由，依民事訴訟法第449條第1項
    、第78條，判決如主文。
中    華    民    國    97    年    12    月    31    日
                  民事第一庭    審判長法  官  吳火川
                                      法  官  饒鴻鵬
                                      法  官  胡景彬
以上正本係照原本作成。
上訴人得上訴。
如對本判決上訴，須於收受判決送達後20日內向本院提出上訴書
狀，其未表明上訴理由者，應於提出上訴後20日內向本院提出上
訴理由書（須按他造人數附具繕本）。
上訴時應提出委任律師為訴訟代理人之委任狀。具有民事訴訟法
第466條之1第1項但書或第2項之情形為訴訟代理人者，另應附具
律師及格證書及釋明委任人與受任人有該條項所定關係之釋明文
書影本。
                                      書記官  劉建智
中    華    民    國    98    年    1     月    5     日
                                                      Ｍ


司法院資訊處製作；財團法人民間司法改革基金會備份。
